臺灣高等法院刑事判決　　　　　　　　93年度上訴字第2864號
上　訴　人
即自訴人　　乙○○
自訴代理人　陳萬發律師
　　　　　　潘維成律師
被　　　告　甲○○
　　　　　　　　　　（桃園縣政府警局桃園分局）
　　　　　　丙○○
　　　　　　　　　　（桃園縣政府警察局大園分局）
上列上訴人因被告等人偽證等案件，不服臺灣桃園地方法院93年
度自字第11號，中華民國93年8月13日第1 審判決，提起上訴，
本院判決如下：
    主  文
原判決關於甲○○偽證部分撤銷。
甲○○被訴偽證部分自訴不受理。
其他上訴駁回。
    理  由
一、自訴意旨略以：被告甲○○、丙○○2人於下列時間均係桃
    園縣政府警察局桃園分局警員，於民國（下同）88年9月20
    日零時15分至零時30分許，2人明知於桃園縣桃園市○○街
    186巷巷口附近，並無親見自訴人乙○○手中執毒品（第1級
    毒品海洛因、第2級毒品安非他命各1包）丟棄於車號L6-307
    8號自小客車車下之情，竟虛構「．．．胡嫌（指自訴人）
    發現有警埋伏，將手中毒品丟棄路旁車號L6-3078號自小客
    車底下」之不實情節，並將此不實情節登載填寫於「88年9
    月20日桃警分刑字第2796號桃園縣警察局桃園分局刑事案件
    報告書之犯罪事實欄」、「88年9月20日桃警分刑字第2796
    號桃園縣警察局執行逕行搜索結果報告書之搜索結果欄」、
    「88年9月20日桃園縣警察局桃園分局解送人犯報告書之案
    由及犯罪嫌疑事實欄」，致自訴人於該案偵審中被誤會曾持
    有毒品遭警發現而丟棄於車下之不法行為，足以損害自訴人
    及影響該案偵審判斷之正確性。又被告甲○○先於台灣桃園
    地方法院檢察署88年偵字第14924號案件88年11月18日所開
    之偵查庭上經具結後答稱：「（有看到乙○○手上拿什麼東
    西？）看到他手上有拿東西，他確認我們是警察就用1隻手
    丟1袋東西往垃圾車方向，跑1下子另1隻手又丟棄1樣東西，
    這東西就是我們在被告車下查到的東西。」、「（如何知悉
    他是丟在車下？）因我們4個方向均有人埋伏，故他丟1樣東
    西在車下，我們有3個方向的警察同仁親眼見到。」，依被
    告甲○○上開供述，是指親眼見到自訴人乙○○丟1樣東西
    在車下，但被告甲○○於該案在臺灣高等法院89年度上更(一)
    字第1091號之90年3月19日訊問時，經具結後改稱：「（經
    過如何？）．．．胡手上拿1包東西，丟到子母車上，胡拔
    腿就跑，胡就被我的同事抓到，約15分鐘後，另外1 名同事
    說，胡還丟1包東西在車下，我沒看到，是另外1位義警看到
    ．．．」，依被告甲○○此段供述，是指由「1位義警」看
    到自訴人丟1包東西在車下，此與被告甲○○於偵查中之證
    述有3方向警察均親眼見到情節，已係前後矛盾不一。再者
    ，嗣經臺灣高等法院89年上更(一)字第1091號再於90年5月3日
    訊問該位「義警」郭寶隆時，經郭寶隆具結後稱：「（當時
    查到毒品的案子經過如何？）當時我開車子，我有看到在庭
    被告（指乙○○）拿1包家庭垃圾丟到子母垃圾車那裡，後
    來他被刑警逮捕‧‧‧」、「‧‧‧當時我看守被告並沒有
    去看車下有沒有東西。」、「（被告到子母車丟垃圾後是否
    就被警察監控中？）被告就被監控中。」、「（你有無看到
    被告丟其他東西到車下？）暗暗的我沒看到。」，依郭寶隆
    義警上開證述，當天見到自訴人丟垃圾到子母車後，自訴人
    就被監控中，義警並沒有見到自訴人丟1包東西在車下之情
    節，可證被告甲○○於偵查中所為之證述為謊言。因認被告
    2人涉共犯刑法213條公務員登載不實罪嫌，被告甲○○另涉
    犯刑法第168條偽證罪嫌等語。
二、上訴駁回（即被告二人被訴公務員登載不實罪）部分：
    (一)按犯罪事實應依證據認定之，無證據不得認定其犯罪事實
      ，又不能證明被告犯罪者，應諭知無罪之判決，刑事訴訟
      法第154條第2項、第301條第1項定有明文。又按事實之認
      定，應憑證據，如未能發現相當證據，或證據不足以證明
      ，自不能以推測或擬制之方法，以為裁判基礎；在訴訟上
      用以證明事實之證據，須於通常一般之人均不致於有所懷
      疑，而得確信其為真實之程度者，始得據以為有罪之認定
      ，倘其證明尚未達到此一程度，而有合理之懷疑性存在，
      致使無從為有罪之確信時，即應為無罪之判決（最高法院
      40年臺上字第86號、76年台上字第4986號有判例意旨參照
      ）。次按刑法第213條不實登載公文書罪之成立，除客觀
      上公務員在其職務上所掌公文書，有為虛偽不實之登載行
      為，且足生損害於公眾或他人外，其在主觀上須明知為不
      實，所謂明知係指直接之故意（最高法院69年度臺上字第
      595號判例意旨參照）。
    (二)自訴意旨認被告2人涉犯公務員登載不實罪，無非以：被
      告甲○○於臺灣桃園地方法院檢察署88年度偵字第14924
      號偵查中所述與臺灣高等法院89年度上更(一)字第1091號審
      理中所述前後不一，且證人郭寶隆於臺灣高等法院上開案
      件審理中亦證述並無見到自訴人丟東西至L6-3078號自小
      客車底下等語，而被告2人明知自訴人未將毒品丟至車下
      ，卻將此不實事項登載於其等職務上所製作之88年9月20
      日桃警分刑字第2796號桃園縣警察局桃園分局刑事案件報
      告書、88年9月20日桃警分刑字第2796號桃園縣警察局執
      行逕行搜索結果報告書、88年9月20日桃園縣警察局桃園
      分局解送人犯報告書等為其論據。
    (三)訊據被告2人，均堅決否認有何登載不實於上開公文書之
      犯行，辯稱：本案我們均係依法行政，且自訴人於88年9
      月20日為警查獲當天，現場L6-3078號車下確實有搜到第1
      級毒品海洛因1袋與第2級毒品安非他命1袋等語。經查：
      經原審及本院調閱本院90年度上更(二)字第814號自訴人
        被訴販賣毒品案件之偵審全卷，自訴人於88年9月20 日
        為警查獲現場，L6-3078號自小客車底下確實有以報紙
        包裹之毒品2袋，有現場照片4張可稽（見88年度偵字第
        14924號偵查卷第30頁、第31頁），而自訴人因連續販
        賣第1級毒品、販賣第2級毒品，經本院前開案件承辦法
        官綜合全部卷證資料，而分別判處自訴人有期徒刑12年
        、8年，應執行有期徒刑18年，嗣自訴人不服提起上訴
        ，經最高法院91年度台上字第257號判決上訴駁回，有
        前開案件判決書各一份存卷可參（見本院卷第98頁至第
        125頁）。
      證人黃英典於前開案件警詢及偵查中已證述：自訴人綽
        號「二哥」，自訴人係以0000-000000號呼叫器為工具
        ，與伊約定先輸入「02」為伊之編號，中間5碼為擬購
        買毒品之價格，如購買第1級毒品海洛因再輸入「04 」
        為代碼，否則即表示購買第2級毒品安非他命，嗣再輸
        入4碼表示時間，及如何於約定地點販賣第1級毒品海洛
　　　　因、第2級毒品安非他命，伊當時為警查獲後，依警指
　　　　示以此聯絡方式透過上開呼叫器與綽號「二哥」者聯繫
　　　　，輸入「00000000000」、「0000000000000」2組密碼
　　　　，自訴人即於密碼所示時間，攜帶第1級毒品、第2級毒
　　　　品前往約定地點，自訴人見警方前來則趁機迅將上開毒
　　　　品棄置於車號L6-3078號自用小客車底下等語（見88年
  　　　度偵字第14924號偵查卷第8頁至第11頁、第96頁至第97
    　　頁）。
      雖證人黃英典於前開案件繫屬於本院90年度上更(二)字第
        814號審理時翻異前詞，改稱：「二哥」所指並非自訴
        人，而係「老王」，當天係因為自訴人剛好出門倒垃圾
        跟伊打招呼才被警方誤會云云，惟經本院法官質之為何
        於警詢及偵查中明確指出上情，證人黃英典先則稱：製
        作警詢筆錄當時伊正在提藥，昏沉沉的，筆錄是亂講的
        云云，經本院法官再質之於檢察官訊問時是否也是昏昏
        沈沈的、亂講的時，則答稱：沒有（見本院前開卷第91
        頁），又於原審審理時主張係警察利誘叫伊如此說的云
        云（見原審卷第130頁）。其事後翻異前詞及書立自白
        書，為有利於自訴人之陳述，均係迴護自訴人之詞，自
        難採信。
      故由前開事件內證人黃英典於該案警詢及偵查所為之證
        述、確定之判決觀之，自訴人確有將第1級毒品海洛因
        、第2級毒品安非他命丟棄於L6-3078號自小客車底下之
        行為，因而，雖被告甲○○於該案件偵查中、本院前案
        審理所述查獲自訴人之現場狀況略有不一，惟尚與自訴
        人於前開時地因違反毒品危害防制條例遭查獲之基礎事
        實無違，從而被告2人將查獲之情節，登載於職務上所
        製作之88年9月20日桃警分刑字第2796號桃園縣警察局
        桃園分局刑事案件報告書、88年9月20日桃警分刑字第
        2796號桃園縣警察局執行逕行搜索結果報告書、88 年9
        月20日桃園縣警察局桃園分局解送人犯報告書等公文書
        上，即難認被告2人有何明知為不實事項而登載於上開
        公文書之犯行。此外，復查無其他積極證據可認被告2
        人有故意登載不實之犯行，揆諸說明，被告2人此部分
        之犯罪不能證明，依法均應為無罪之諭知。
    (四)原審調查結果，就此部分為無罪之諭知，核無不合，上訴
      人上訴意旨猶執前詞，以被告2人有虛構自訴人丟毒品之
      情節，求為改判，為無理由，應予駁回。
三、撤銷改判（即被告甲○○被訴偽證罪）部分：
    (一)按犯罪之被害人固得依刑事訴訟法第319條第1項規定向法
      院提起自訴，惟不得提起自訴而提起者，應諭知不受理之
      判決，刑事訴訟法第334條定有明文。又「刑事訴訟法第
      311條（即現行法第319條第1項）所定得提起自訴之人，
      係限於因犯罪而直接被害之人，必其人之法益由於犯罪行
      為直接所加害，若須待乎他人之另1行為而其人始受損害
      者，即非因犯罪直接所受之損害，不得提起自訴。至個人
      與國家或社會，因犯罪而同時被害者，該被害之個人，固
      亦得提起自訴，但所謂同時被害，自須個人之被害與國家
      或社會之被害由於同1之犯罪行為所致，若犯罪行為雖足
      加國家或社會以損害，而個人之受害與否，尚須視他人之
      行為而定者，即不能謂係同時被害，仍難認其有提起自訴
      之權。．．．。至於他人刑事被告案內為證人、鑑定人、
      通譯之人，在審判或偵查時，依法具結而為虛偽之陳述，
      固足使採證錯誤，判斷失平，致司法喪失威信，然此種虛
      偽之陳述，在他人是否因此被害，尚繫於執行審判或偵查
      職務之公務員採信其陳述與否而定，並非因偽證行為直接
      或同時受有損害，即與刑事訴訟法第311條（即現行法第
      319條第1項）所稱之被害人並不相當，其無提起自訴之權
      ，自不待言。」（最高法院26年渝上字第893號判例意旨
      參照）。
    (二)從而，被告甲○○之證詞並無不實，已如前述，且因偽證
      罪部分，自訴人是否因此被害，尚繫於執行審判或偵查職
      務之公務員採信其陳述與否而定，自訴人並非因偽證行為
      直接或同時受有損害，其與刑事訴訟法第319條第1項所稱
      之被害人不相當，揆諸前開說明，其無提起自訴之權，其
      提起本件自訴，於法未合，應依刑事訴訟法第334條之規
      定諭知不受理之判決。
    (三)原審就此部分諭知自訴不受理，固非無見。惟查：不得提
      起自訴而提起者，應刑事訴訟法第334條規定諭知不受理
      之判決，原審依同法第343條、第303條第1款之規定諭知
      ，即有未合。上訴人上訴意旨以被告甲○○之證詞經前案
　　　採為斷定自訴人有罪之證據，有傷害自訴人之權利云云，
  　　求為改判，雖無理由，惟原判決此部分既有前述可議，自
　    無可維持，應由本院撤銷改判如主文第2項所示。
據上論斷，依刑事訴訟法第368條、第369條第1項前段、第364條
、第334條，判決如主文。
中　　華　　民　　國　　94　　年　　3 　　月　　15　　日
　　　　　　　　　刑事第十一庭審判長法　官　陳祐輔
　　　　　　　　　　　　　　　　　  法　官　陳國文
　　　　　　　　　　　　　　　　　  法　官　邱瑞祥
以上正本證明與原本無異。
如不服本判決，應於收受送達後10日內向本院提出上訴書狀，其
未敘述上訴之理由者並得於提起上訴後10日內向本院補提理由書
（均須按他造當事人之人數附繕本）。
                                     書記官 吳金來
中　　華　　民　　國　　94　　年　　3 　　月　　15　　日
